【裁判字號】    88,訴,2156
【裁判日期】    900222
【裁判案由】    貪污等
【裁判全文】
臺灣高雄地方法院刑事判決                        八十八年度訴字第二一五六號
    公  訴  人  臺灣高雄地方法院檢察署檢察官
    被      告  甲○○
    選任辯護人  張志明
右列被告因貪污等案件，經檢察官提起公訴（八十七年度偵字第二二四五三號、第二
五三九０號），本院判決如左：
    主  文
甲○○共同行使偽造公文書，足以生損害於公眾及他人，處有期徒刑伍年。偽造甲○○名義高雄縣阿蓮鄉○○段一一一二號土地之土地登記簿、土地所有權狀各壹紙均沒
收。
    事  實
一、甲○○因在大陸地區投資生意急須資金，竟於民國八十五年七月間，與丙○○（
    另案判決確定）基於共同意圖為自己不法之所有之犯意聯絡，利用丙○○係高雄
    縣路竹鄉地政事務所課員承辦公地管理業務之機會，知悉坐落高雄縣阿蓮鄉○○
    段一一一二號土地係台灣省政府所有之公有地，乃共同基於偽造甲○○擁有上開
    土地所有權之單一犯意，由丙○○利用職務上機會，取得空白之土地登記簿一份
    ，在甲○○住處，由丙○○指導甲○○填入前揭土地所有權人為甲○○、身分證
    字號及住址等登記事項，偽造上開土地登記簿為甲○○所有之公文書後，由丙○○攜回，伺機將該土地真正之土地登記簿原本抽出，抽換為前揭偽造之登記簿，
    並利用職務上機會取得「湖內鄉○○段」某地號之所有權狀，經塗銷後，偽造甲○○之上開土地所有權狀公文書，嗣由甲○○向該地政事務所申請地價證明書、
    再向高雄縣阿蓮鄉公所申請土地使用分區證明書，甲○○備齊資料後，委由不知
    情之代書乙○○，持向萬泰商業銀行股份有限公司北高雄分行而行使之，佯稱願
    抵押借款，使該分行人員陷於錯誤，而同意其設定本金最高限額一千二百萬元之
    抵押權，於八十五年八月二十一日撥款一千萬元予甲○○開設於萬泰商業銀行之
    帳戶內，足以生損害於地政機關對土地管理之正確性及萬泰銀行。甲○○於八十
    五年八月二十一日交付現款一百萬元予丙○○，丙○○將其中九十萬元存入高雄
    中小企銀第00000000000000號帳戶，其餘九百萬元則由甲○○取
    走花用。俟一切貸款手續完畢，丙○○即趁機將偽造之登記簿抽換為原來真正之
    土地登記簿。
二、案經萬泰商業銀行股份有限公司代表人許勝發訴由臺灣高雄地方法院檢察署檢察
    官偵查起訴。
    理  由
一、訊據被告甲○○矢口否認有上開犯行，辯稱：係向丙○○以六百萬元買高雄縣阿
    蓮鄉○○段一一一二號土地而非共同偽造土地登記資料詐欺取財云云。經查：
    （一）右開丙○○利用其承辦公地管理業務之機會，取得空白之土地登記簿一份
          ，由甲○○在該土地登記簿之土地所有權人填載「甲○○」及甲○○之身
          分證字號及住址等登記事項，偽造土地登記簿為甲○○所有之公文書後，
          由丙○○偽造甲○○之土地所有權狀各一紙，甲○○再向該地政事務所申
          請地價證明書、再向高雄縣阿蓮鄉公所申請土地使用分區證明書，甲○○
          備齊資料後，委由不知情之代書乙○○，持向萬泰商業銀行股份有限公司
          北高雄分行，使該銀行人員陷於錯誤，而同意其設定本金最高限額一千二
          百萬元之抵押權，於八十五年八月二十一日撥款一千萬元予甲○○開設於
          萬泰商業銀行之帳戶內等情，業經證人丙○○供承在卷，並且有台灣省政
          府所有高雄縣阿蓮鄉○○段一一一二號土地登記簿、偽造甲○○所有之同
          一筆土地登記簿、土地所有權狀、地價證明書、高雄縣阿蓮鄉公所簡便行
          文表及土地抵押權設定契約書、他項權利證明書等附卷足資佐証。
    （二）被告甲○○自承在丙○○提出之空白「土地登記簿」書寫「甲○○」自己
          之姓名住址等資料，衡之客觀買賣交易，豈有在「土地登記簿」書寫自己
          姓名資料之理？被告豈有不知偽造上開阿蓮鄉○○段一一一二號土地土地
          登記簿之理？又若丙○○與被告之間就上開土地果真有買賣，又豈無買賣
          契約為憑？而被告開設於萬泰商業銀行北高雄分行帳戶，該銀行於八十五
          年八月二十一日撥款一千萬元入被告之帳戶，被告陳稱給付一百萬元給蘇
          雙全之外，其餘應給付丙○○之五百萬元均作為投資大陸事業之款項云云
          ，設若本案係丙○○單獨為之，丙○○豈有將詐得款項九成均由被告掌控
          ？是應認本件計劃性之偽造土地登記簿、土地所有權狀，要係被告與蘇雙
          全有共同之犯意聯絡及行為分擔，被告所稱係向丙○○買土地，對於蘇雙
          全偽造土地登記簿及土地所有權狀，並不知情云云，難以採信。
     綜上所述，被告與丙○○共同偽造甲○○所有、高雄縣阿蓮鄉○○段一一一二
    號土地登記簿、土地所有權狀，並行使該偽造之公文書，共同向萬泰銀行詐得一
    千萬元之犯行明確，被告應依法論科。
三、核被告所為，係犯刑法第二百十六條、第二百十一條、行使偽造公文書罪、第三
    百三十九條第一項之詐欺取財罪，其與丙○○有犯意聯絡及共同實施前揭犯行，
    應以共同正犯論。被告利用不知情之代書乙○○持其名義、高雄縣阿蓮鄉○○段
    一一一二號土地登記土地登記簿向萬泰商業銀行股份有限公司北高雄分行行使以
    詐財，係間接正犯。被告偽造上開土地登記簿及土地所有權狀，係基於單一偽造
    被告名義所有上開土地所有權證明之文書，應係接續為之，為單純一罪。所犯偽
    造公文書罪後持以行使，其低度之偽造行為，為行使之高度行為所吸收，不另論
    偽造公文書罪。被告所犯上開行使偽造公文書罪及詐欺取財罪，二罪間，有方法
    結果之牽連關係，應從一重論以行使偽造公文書罪處斷。公訴意旨雖認為被告係
    與有依法令從事公務之人員身分之丙○○共犯貪污治罪條例第五條第二款所謂利
    用職務上之機會詐取財物罪云云，然按戡亂時期貪污治罪條例第五條第二款所謂
    利用職務上之機會詐取財物，祇須其詐取財物之事項，係其「職務上有所可利用
    之機會」為已足，並非以自始至終均須有此職務上之機會為必要，申言之，即於
    「行詐時」，「利用職務上之機會，因勢乘便所致」之意，此與同條例第六條第
    四款對於非主管或監督之事務，利用身分圖利罪之自始即無此項職務者迥然不同
    。（最高法院七十年台上字第六四一九號判決意旨參照）。查丙○○固係利用職
    務上機會與被告共同偽造被告名義之所有權狀、土地登記簿謄本，但被告行詐時
    ，卻係由被告委由不知情之代書乙○○，持向萬泰商業銀行股份有限公司北高雄
    分行，辦理抵押借款，使該分行人員於錯誤，而同意其設定本金最高限額一千二
    百萬元之抵押權，於同年八月二十一日撥款借予被告一千萬元，是以向萬泰商業
    銀行詐騙款項行為係由被告為之，丙○○並非利用職務上之機會因勢乘便行詐，
    縱丙○○利用職務上之機會偽造公文書，使得被告得以行詐得逞，二者有方法結
    果關係，丙○○要係觸犯共同偽造公文書及共同詐欺取財罪，依上開說明，丙○○所為與貪污治罪條例第五條第二款所謂利用職務上之機會詐取財物之構成要件
    不合，被告即無與丙○○共犯上開條例之罪可言，惟此部分事實業經檢察官提起
    公訴，爰就起訴事實，變更檢察官所引應適用之法條。爰審酌被告詐取銀行貸款
    ，所圖得之金額達一千萬元，情節非輕，犯後態度不佳等一切情狀，量處如主文
    所示之刑。偽造甲○○名義高雄縣阿蓮鄉○○段一一一二號土地之土地登記簿、
    土地所有權狀，為被告所有、因犯罪所得之物，爰依刑法第三十八條第一項第三
    款之規定宣告沒收。
據上論結，應依刑事訴訟法第二百九十九條第一項前段、第三百條、刑法第二十八條
、第二百十一條、第二百十六條、第三百三十九條第一項、第五十五條、第三十八條
第一項第三款、罰金罰鍰提高標準條例第一條前段，判決如主文。
中      華      民      國    九十      年      二      月    二十二    日
                                  臺灣高雄地方法院刑事第一庭
                                      法  官       郭佳瑛
右正本證明與原本無異。
如不服本判決，應於判決送達後十日內，向本院提出上訴狀。
附錄本判決論罪法條
刑法第二百十一條
    第二百十六條
    第三百三十九條第一項
右正本證明與原本無異。
如不服本判決，應於判決送達後十日內，向本院提出上訴狀。
                                      書記官    王美玲
中    華    民    國九十      年      二      月      二十三      日


司法院資訊處製作；財團法人民間司法改革基金會備份。
